臺灣高等法院高雄分院刑事判決
111年度上易字第283號
上  訴  人  臺灣高雄地方檢察署檢察官
被      告  洪林月華


上列上訴人因被告妨害名譽案件，不服臺灣高雄地方法院111年
度易字第112號，中華民國111年6月16日第一審判決（聲請簡易
判決處刑書案號：臺灣高雄地方檢察署110年度偵續字第177號）
，提起上訴，本院判決如下：
    主  文
上訴駁回。
    理  由
一、經本院審理結果，認第一審判決對被告洪林月華（下稱被告
    ）為無罪之諭知，所為論斷核無不當，應予維持，除補充以
    下論述外，其餘引用第一審判決書記載之證據及理由（如附
    件）。
二、檢察官上訴意旨略以：被告不只一次以「肖ㄟ」等語辱罵告
    訴人劉○○（下稱告訴人），自已達貶抑告訴人之人格或社會
    評價，而達不可容忍之程度。是原審遽為無罪之諭知，尚有
    未當云云。
三、按法院於適用刑法第309條限制言論自由基本權之規定時，
    自應根據憲法保障言論自由之精神為解釋，於具體個案就該
    相衝突之基本權或法益（即言論自由及人格名譽權），依比
    例原則為適切之利益衡量，決定何者應為退讓，俾使二者達
    到最佳化之妥適調和，而非以「粗鄙、貶抑或令人不舒服之
    言詞＝侵害人格權/名譽＝侮辱行為」此簡單連結之認定方式
    ，以避免適用上之違憲，並落實刑法之謙抑性。在無涉公益
    或公眾事務之私人爭端，如係被害人主動挑起，或自願參與
    論爭，基於遭污衊、詆毀時，予以語言回擊，尚屬符合人性
    之自然反應，況「相罵無好話」，且生活中負面語意之詞類
    五花八門，粗鄙、低俗程度不一，自非一有負面用詞，即構
    成公然侮辱罪。於此情形，被害人自應負有較大幅度之包容
    。至容忍之界限，則依社會通念及國人之法律感情為斷。易
    言之，應視一般理性之第三人，如在場見聞雙方爭執之前因
    後果與所有客觀情狀，於綜合該言論之粗鄙低俗程度、侵害
    名譽之內容、對被害人名譽在質及量上之影響、該言論所欲
    實現之目的暨維護之利益等一切情事，是否會認已達足以貶
    損被害人之人格或人性尊嚴，而屬不可容忍之程度，以決定
    言論自由之保障應否退縮於人格名譽權保障之後（最高法院
    110年度台上字第30號判決意旨可供參照）。原審依本案卷
    證綜合判斷，認為「被告固於上開時、地有對劉○○稱『你才
    是肖ㄟ』乙詞，惟觀以如上證人劉○○、劉○○之證述暨被告於警
    詢中之供詞，本件事發緣由係因劉○○於被告晾曬衣物時，指
    稱被告之衣物有添加刺鼻之洗衣粉或洗衣精，於被告否認上
    情時，劉○○先對被告稱『騙肖ㄟ』，以表示『妳騙人、我不相信
    』此等對被告所稱話語質疑之意，然劉○○之上開用語，實係
    較為粗鄙而帶有挑釁意味之言詞，聽聞者易有不愉悅之感，
    何況，被告所稱『你才是肖ㄟ』、『不然怎麼騙肖ㄟ』等語，亦係
    順著劉○○之話語而為之回應，從而，被告縱對劉○○稱如公訴
    意旨所載之話語，於此情形下，劉○○自應負較大幅度之包容
    。準此，本件由一般理性第三人在場見聞前因後果，被告於
    公訴意旨所載之時、地，雖有對劉○○稱公訴意旨所指話語之
    行為，然審酌此言論之粗鄙程度、侵害名譽之內容、對告訴
    人名譽在質與量上之影響等一切情事，尚難認已達貶抑告訴
    人之人格或社會評價，而達不可容忍之程度。經整體權衡本
    件言論自由與名譽權之衝突後，應認言論自由之保障無須退
    縮於名譽權保障之後，此部分自不得對被告繩以公然侮辱之
    罪責」，合於刑法第309條立法意旨、刑法謙抑性及經驗論
    理法則，認事用法並無不當。
四、原審因以不能證明被告涉犯刑法第309 條之罪，而為被告無
    罪之諭知，核無違誤；檢察官循告訴人具狀請求上訴意旨，
    猶執前詞，指摘原判決不當，為無理由，應予駁回。
據上論結，應依刑事訴訟法第368條 、第373 條，判決如主文。
本案經檢察官陳建烈聲請簡易判決處刑，檢察官李白松提起上
訴，檢察官何景東、楊慶瑞到庭執行職務。　　
中　　華　　民　　國　　111 　年　　11　　月　　24　　日
                  刑事第七庭    審判長法  官　李璧君
                                      法  官　鍾佩真
                                      法  官　石家禎
以上正本證明與原本無異。
不得上訴。
中　　華　　民　　國　　111 　年　　11　　月　　24　　日
                                      書記官　楊馥華
【附件】
臺灣高雄地方法院刑事判決
111年度易字第112號
公　訴　人　臺灣高雄地方檢察署檢察官
被　　　告　洪林月華                    
上列被告因妨害名譽案件，經檢察官聲請簡易判決處刑（110年
度偵續字第177號），本院認不宜以簡易判決處刑，改依通常程
序審理，判決如下：
    主  文
洪林月華無罪。
    理  由
一、公訴意旨略以：被告洪林月華與劉○○為鄰居，其於民國110
    年1月26日10時20分許，在高雄市○○區○○○路000號前，因路
    邊曬衣使用柔軟精相關問題與劉○○發生口角，竟基於公然侮
    辱之犯意，接續以「你才是肖ㄟ(台語)」、「肖ㄟ(台語)」等
    語辱罵劉○○，足以貶損劉○○之人格及社會評價。因認被告涉
    犯刑法第309條第1項之公然侮辱罪嫌。
二、按犯罪事實應依證據認定之，無證據不得認定犯罪事實；不
    能證明被告犯罪者，應諭知無罪之判決，刑事訴訟法第154
    條第2項、第301條第1項前段分別定有明文。再按人格名譽
    權及言論自由均為憲法保障之基本權，於該二基本權發生衝
    突時，刑法第309條公然侮辱罪固採取言論自由應為退讓之
    規定。惟憲法所保障之各種基本權並無絕對位階高低之別，
    對基本權之限制，需符合憲法第23條「為『防止妨礙他人自
    由、避免緊急危難、維持社會秩序或增進公共利益』所『必要
    』者」之規定。且此一對於基本權限制之再限制規定，不僅
    拘束立法者，亦拘束法院。因此，法院於適用刑法第309條
    限制言論自由基本權之規定時，自應根據憲法保障言論自由
    之精神為解釋，於具體個案就該相衝突之基本權或法益（即
    言論自由及人格名譽權），依比例原則為適切之利益衡量，
    決定何者應為退讓，俾使二者達到最佳化之妥適調和，而非
    以「粗鄙、貶抑或令人不舒服之言詞＝侵害人格權/名譽＝侮
    辱行為」此簡單連結之認定方式，以避免適用上之違憲，並
    落實刑法之謙抑性。具體言之，法院應先詮釋行為人所為言
    論之意涵（下稱前階段），於確認為侮辱意涵，再進而就言
    論自由及限制言論自由所欲保護之法益作利益衡量（下稱後
    階段）。為前階段判斷時，不得斷章取義，需就事件脈絡、
    雙方關係、語氣、語境、語調、連結之前後文句及發表言論
    之場所等整體狀況為綜合觀察，並應注意該言論有無多義性
    解釋之可能。例如「幹」字一詞，可能用以侮辱他人，亦可
    能作為與親近友人問候之發語詞（如：「幹，最近死到哪裡
    去了。」），或者宣洩情緒之詞（如：「幹，真衰！」）；
    於後階段衡量時，則需將個案有關之一切事實均納入考量。
    比如系爭言論係出於挑釁、攻擊或防衛；是自願加入爭論或
    無辜被硬拉捲入；是基於經證實為錯誤之事實或正確事實所
    做評論等，均會影響個案之判斷。一般而言，無端謾罵、不
    具任何實質內容之批評，純粹在對人格為污衊，人格權之保
    護應具優先性；涉及公共事務之評論，且非以污衊人格為唯
    一目的，原則上言論自由優於名譽所保護之法益（例如記者
    在報導法院判決之公務員貪污犯行時，直言「厚顏無恥」）
    ；而在無涉公益或公眾事務之私人爭端，如係被害人主動挑
    起，或自願參與論爭，基於遭污衊、詆毀時，予以語言回擊
    ，尚屬符合人性之自然反應，況「相罵無好話」，且生活中
    負面語意之詞類五花八門，粗鄙、低俗程度不一，自非一有
    負面用詞，即構成公然侮辱罪。於此情形，被害人自應負有
    較大幅度之包容。至容忍之界限，則依社會通念及國人之法
    律感情為斷。易言之，應視一般理性之第三人，如在場見聞
    雙方爭執之前因後果與所有客觀情狀，於綜合該言論之粗鄙
    低俗程度、侵害名譽之內容、對被害人名譽在質及量上之影
    響、該言論所欲實現之目的暨維護之利益等一切情事，是否
    會認已達足以貶損被害人之人格或人性尊嚴，而屬不可容忍
    之程度，以決定言論自由之保障應否退縮於人格名譽權保障
    之後（最高法院110年度台上字第30號判決意旨可供參照）
    。
三、公訴意旨認被告涉犯上開罪嫌，無非係以證人即告訴人劉○○
    、證人劉○○於警詢及偵查中之證述為其論據。
四、訊據被告洪林月華固不諱言曾於上開時、地與告訴人劉○○間
    談論洗衣服之味道乙事，惟否認有何公然侮辱犯行，辯稱：
    當時劉○○有跟我講到洗衣服的味道很刺鼻，我說那是老闆的
    ，我沒有拿東西去，劉○○就說「騙肖ㄟ」，我並沒有說「你
    才是肖ㄟ」、「肖ㄟ」等語。經查：
  ㈠證人即告訴人劉○○於偵查中證稱：被告把衣服拿去自助洗衣
    店洗，洗完之後會加刺鼻的香料或柔軟精，之後拿回來曬在
    路邊，事發當天我跟被告說不要加這類的柔軟精，被告就很
    不高興的說她沒有加，並說洗好就有那個味道了，我就說「
    騙肖ㄟ，哪有可能」，被告就說「你是肖ㄟ，不然怎騙肖ㄟ」
    ，我跟被告說你罵我「肖ㄟ」，被告說「嘿騙你這個肖ㄟ」，
    我就跟被告說你罵我，我要找警察來，後來被告又罵我「肖
    ㄟ」等語（見他字卷第22頁）；證人劉○○於偵訊中結證稱：
    當時被告與劉○○在爭吵，被告洗衣服有刺鼻味道，劉○○跟被
    告講說是否有加化學洗衣精，被告說沒有，劉○○就說「騙肖
    ㄟ，怎麼可能沒有」，被告就對劉○○說「你是肖ㄟ，不然怎麼
    會騙肖ㄟ」等語（見偵續卷第25頁）。經核上開2名證人之證
    述內容大致相符，且被告於警詢中亦供認：事發當天我將家
    中衣物拿去洗衣店洗滌，洗滌完畢後我便將衣物取回晾在住
    家門前，劉○○就向我說我們洗衣服所使用的洗衣粉是化學味
    道很重的，我就向他表示洗衣粉是洗衣店老闆使用的，他就
    向我說「騙肖ㄟ」，我就回覆他說都是你在自己說的，你才
    是肖ㄟ等語（見警卷第2頁），自堪認前揭證人之證述為可採
    。是以，被告於上開時、地與劉○○討論洗衣服之事，於劉○○
    稱：「騙肖ㄟ」後，應有對劉○○稱「你才是肖ㄟ」等語一情，
    堪予認定。至證人即被告之夫洪健三於本院審理中固證稱，
    其於事發當天有在場，劉○○向被告稱「騙肖ㄟ」一語後，被
    告即轉頭離去，並未稱「你才是肖ㄟ」乙節（見易字卷第24
    至25頁），惟，被告前於警詢及偵查中，均未敘及其夫有在
    現場，且證人洪健三之證述內容，核與前揭2名證人之證詞
    及被告於警詢中供述之情節並不相符，再經質以本件之事發
    時間為何，證人洪健三證稱：應該是農曆過年後，發生在早
    上8點多等語（見易字卷第26頁），然本件事發時間為110年
    1月26日，在該年度之農曆正月初一即110年2月12日前，有
    中華民國110年政府行政機關辦公日曆表在卷可佐（見易字
    卷第32頁），且係發生在上午10時20分許，並非上午8時許
    ，則證人洪健三所證述之情形，是否確為事發當日之狀況，
    抑或與被告和劉○○間其他次之對話有所混淆，非無疑義，自
    難遽對被告為有利之認定。
　㈡依上認定，被告固於上開時、地有對劉○○稱「你才是肖ㄟ」乙
    詞，惟觀以如上證人劉○○、劉○○之證述暨被告於警詢中之供
    詞，本件事發緣由係因劉○○於被告晾曬衣物時，指稱被告之
    衣物有添加刺鼻之洗衣粉或洗衣精，於被告否認上情時，劉
    ○○先對被告稱「騙肖ㄟ」，以表示「妳騙人、我不相信」此
    等對被告所稱話語質疑之意，然劉○○之上開用語，實係較為
    粗鄙而帶有挑釁意味之言詞，聽聞者易有不愉悅之感，何況
    ，被告所稱「你才是肖ㄟ」、「不然怎麼騙肖ㄟ」等語，亦係
    順著劉○○之話語而為之回應，從而，被告縱對劉○○稱如公訴
    意旨所載之話語，於此情形下，劉○○自應負較大幅度之包容
    。準此，本件由一般理性第三人在場見聞前因後果，被告於
    公訴意旨所載之時、地，雖有對劉○○稱公訴意旨所指話語之
    行為，然審酌此言論之粗鄙程度、侵害名譽之內容、對告訴
    人名譽在質與量上之影響等一切情事，尚難認已達貶抑告訴
    人之人格或社會評價，而達不可容忍之程度。經整體權衡本
    件言論自由與名譽權之衝突後，應認言論自由之保障無須退
    縮於名譽權保障之後，此部分自不得對被告繩以公然侮辱之
    罪責。
五、參諸上情，檢察官所舉前揭全部證據，尚不足為被告有罪之
    積極證明，或說服本院形成被告有罪之心證。被告之犯罪事
    實即屬不能證明，揆諸前開說明，自應依法為被告無罪之諭
    知
據上論斷，應依刑事訴訟法第301條第1項前段，判決如主文。
本案經檢察官陳建烈聲請以簡易判決處刑，檢察官李白松到庭執
行職務。
中　　華　　民　　國　　111 　年　　6 　　月　　16　　日
                  刑事第十四庭  法　官  吳書嫺
以上正本證明與原本無異。
如不服本判決應於收受判決後20日內向本院提出上訴書狀，並應
敘述具體理由。其未敘述上訴理由者，應於上訴期間屆滿後20日
內向本院補提理由書(均須按他造當事人之人數附繕本)「切勿逕
送上級法院」。
中　　華　　民　　國　　111 　年　　6 　　月　　16　　日
                                書記官  王萌莉